【裁判字號】    87,重上,194
【裁判日期】    890215
【裁判案由】    清償借款
【裁判全文】
臺灣高等法院民事判決  八十七年度重上字第一九四號
    上  訴  人  甲○○
    訴訟代理人  洪銘徽律師
    被  上訴人  華南商業銀行股份有限公司
                            設台北市○○○路○段三十八號
    法定代理人  許德南      住台北市○○○路○段三十八號
    訴訟代理人  柯宗壽      住台北市○○○路○段二九三號
                游進財      住.
右當事人間請求清償借款事件，上訴人對於中華民國八十七年四月十七日臺灣台北地
方法院八十六年度重訴字第一六０八號第一審判決提起上訴，本院判決如左：
      主      文
上訴駁回。
第二審訴訟費手由上訴人負擔。
      事      實
甲、上訴人方面：
一、聲明：
    (一)原判決不利於上訴人之部分廢棄。
    (二)右廢棄部分，被上訴人在第一審之訴及假執行之聲請均駁回。
    (三)如受不利判決一上訴人願供現金或等值之板信商業銀行可轉讓定期存單為擔保
      ，請求免為假執行。
二、陳述：除與原判決記載相同者，予以引用外，並補稱：
    (一)查本件上訴人並未於連帶保證書、借據及委任開發遠期信用狀契約內簽名、蓋
      章，僅於授信約定書上簽名，此由  鈞院之鑑定結果亦可得之。
    (二)系爭保證書上之簽章係原審共同被告徐鳳璟（原名徐鳳珠）所盜蓋，被上訴人
      無法舉證證明上訴人確有簽名、蓋章之事實，上訴人自不負連帶保證之責。
三、證據：除援用原審立證方法外，並補提出：(一)存證信函及回執。(二)告訴狀。(三)筆
    錄影本各乙份。(四)聲請傳訊證人王麗雪為證。
乙、被上訴人方面：
一、聲明：上訴駁回。
二、陳述：除與原判決記載相同者，予以引用外，並補稱：
    (一)上訴人使用之授信約定書與連帶保證書內之印章為相同，且印章及簽名為真正
      。
    (二)否認訴外人徐鳳珠盜蓋之事。
三、證據：除援用原審立證方法外，並補提出上訴人之授信約定書及印鑑卡影本各乙
    份。
丙、本院依上訴人聲請保證書、授信約定書及印鑑卡內上訴人之簽名、印文囑託鑑定
    ；並調閱臺灣皮橋地方法院檢察署八十八年度偵續字第六五號、八十七年度偵字
    第一四三八０號徐鳳璟偽造文書案全卷。
      理      由
一、本件被上訴人原任法定代理人簡弘道已卸任，改由許德南接任，其聲明承受訴訟
    ，核無不合，應予准許。
二、被上訴人起訴主張：原審共同被告毓翔實業有限公司（下稱毓翔公司）於八十一
    年八月十五日邀原審共同被告尤崧驊（原名尤正中）徐鳳璟（即徐鳳珠）、尤鑾
    英、上訴人等人，於新台幣一千五百萬元為限，就毓翔公司對被上訴人現在及將
    來所負借款、票款、透支、墊款、保證、損害賠償等及其他一切債務，負連帶保
    證責任。嗣毓翔公司於八十三年三月八日又邀上訴人甲○○、原審共同被告尤鑾
    英為連帶保證人，與被上訴人簽訂委任開發遠期信用狀契約，約定在美金三十六
    萬元之限額內概括委請被上訴人循環開發信用狀及墊付外幣款項，毓翔公司即自
    八十四年八月二十四日起陸續向被上訴人申請開發遠期信用狀三筆，約定該公司
    應於清償日按被上訴人公侑之即期外賣出率折算新台幣或以原幣償還（詳如
    原判決附表二），毓翔公司復自八十四年九月十三日起陸續向被上訴人立據借款
    六筆（金額、利息、違約金詳如原判決附表一），均未如期清償，爰基於契約及
    保證關係請求判決命原審共同被告連帶給付新台幣二百三十一萬八千三百八十元
    及如原判決附表一所示之利息、違約金，及連帶給付被上訴人美金二十一萬五千
    七百九十元及如原判決附表二所示利息、違約金，並依清償時被上訴人公佈即期
    外賣出率折算新台幣（原審就毓翔公司、尤崧驊、徐鳳璟、尤鑾英敗訴判決
    未據其聲明不服）。
三、上訴人則以：伊並未於前揭連帶保證書、借據及委任開發遠期信用狀契約簽名蓋
    章，上訴人自不負連帶保證之責等語，資為抗辯。
四、被上訴人起訴主張之事實業據其提出借據七紙、委託開發遠期信用狀契約書一件
    、開發信用狀申請書三件、進口單據到達處理紀錄單三紙、承兌票據三紙、保證
    書一紙等為證（見原審卷第十一頁至第二十六頁），核與所述相符，上訴人雖否
    認前揭保證書、委任開發遠期信用狀契約、借據等簽名蓋章，惟被上訴人所提出
    七十九年五月十四日之授信約定書之「立約定書人」「印鑑卡」「對保蓋章」等
    處簽名係上訴人親自簽寫為上訴人所自陳（見本院卷第二十六頁），是授信約定
    書及印鑑卡印文真正當無疑義。經本院將前揭八十一年保證書及七十九年授信約
    定書、印鑑卡送請憲兵學校鑑定結果：八十一年保證書上連帶保證人「甲○○」
    之印文與七十九年授信約定書對保簽章欄內「甲○○」之印文及印鑑卡「甲○○
    」之印文均相互吻合。此有鑑定書一件附卷可稽（見本院卷第八十九頁背面），
    是八十一年保證書形式真正要無疑義，上訴人雖辯稱：印文係徐鳳璟盜蓋云云，
    依民事訴訟法第三百五十八條規定自應由上訴人就盜蓋之事實負舉證責任。查八
    十一年保證書上「甲○○」簽名之筆跡，與前揭授信約定書、印鑑卡之「甲○○
    」筆跡，並不相符，雖經前揭憲兵學校及法務部調查局鑑定一致（見本院卷第七
    十五頁、第八十九頁背面），然兩造既設置印鑑卡，留存「印鑑印文」，約定兩
    造往來以印鑑章為準，則此印文自有與簽名等同之效力，況以印章代簽名之約定
    ，法所不禁，觀之民法第三條第二項規定甚明，是以前揭八十一年保證書縱未經
    上訴人親自簽名，然既蓋有印鑑章，自不能以簽名係他人書寫，即否認該文書之
    真正。又與印鑑卡同時簽名之授信約定書第二條明載：立約人（即上訴人）因名
    稱．．．印鑑．．．或其他足以影響貴行權益變更情事發生時，應即以書面將變
    更情事通知貴行，並辦變更或註銷留存印鑑之手續，未為前項通知及變更或註銷
    留存印鑑手續前與貴行所為交易，立約人願負其責任．．．等情（見本院卷第六
    十八頁），此情上訴人殊難諉稱不知，查徐鳳璟於臺灣板橋地方法院檢察署檢察
    官偵查中辯稱：告訴人（即上訴人）於七十九年間毓翔公司創立時即為該公司股
    東，因公司業務需要，告訴人即於七十九年五月間至華南銀行南松山分行親自填
    寫貸款資料，留存印鑑並簽訂授信約定書一紙，由於依銀行規定上開融資須每年
    換單一次，是以告訴人亦曾於八十一年八月間親至華南銀行辦理對保手續，相關
    資料則係其經告訴人之授權而填寫、蓋章，至告訴人雖於八十二年十月間離開毓
    翔公司，然並未退股，印章由公司繼續保管，並授權使用，其並無偽造文書等語
    （見同上檢察署八十七年偵字第一四三八０號卷第二十九、三十頁），證人張天
    賜、游進財（被上訴人之承辦人員）於同上偵查中並證稱：毓翔公司與華南銀行
    於七十九年五月間之貸款契約，毓翔公司於一千五百萬元之限額保證貸款範圍內
    ，可借可還，而於實際借款時，由債務人毓翔公司出具借據，並由連帶保證人及
    簽立授信約定書之人為簽章，上開貸款契約本無期間限制，然因公司法（第一百
    九十五條第一項、第二百十七條第一項）規定董監事需三年改選，因此銀行內規
    上到期即會核對股東名冊，如未變更即不再訂約，如有變更即更新保證書，以結
    合之前之授信約定書及印鑑卡等為一貫之契約關係，七十九年之保證書之退還，
    八十一年八月十五日重新定一保證書等語（見同上檢察署八十八年續續字第六十
    五號卷第十一頁至第十四頁），毓翔公司董事尤崧驊於原審亦陳述：甲○○是將
    印章交給公司，於去年甲○○才拿回印章，八十四、八十五年間之借據，甲○○
    有到銀行，確定是否甲○○親簽我不清楚，但甲○○有到銀行，我公司成立後為
    辦外，銀行有要求保證人，我和甲○○有一起去銀行簽名辦理手續，銀行作業
    程序甲○○應該知道等語（見原審卷第五十六、五十七頁），參酌被上訴人於前
    揭偵查程序中曾提出毓翔公司七十九年五月十八日進口借款申請書、七十九年八
    月八日融資申請書、八十年四月十一日進口借款申請書、八十年四月十八日進口
    借款申請書各一紙，均曾列上訴人為連帶保證人（見同上八十八年偵續字第六十
    五號偵查卷第三十五頁至第三十八頁），尤可佐證證人張天賜、游進財於偵查中
    所陳上訴人自七十九年五月貸款即為連帶保證人一節非虛，而上訴人於偵查中亦
    自承：七十九年貸款是要當保證人無訛（見同上偵續卷第十三頁背面第二行），
    上訴人既於七十九年即曾簽立無期限之概括保證，表示對毓翔公司將來債務負保
    證責任（參見原審卷第二十六頁），且上訴人將該印鑑章交由毓翔公司保管時，
    亦明知該印鑑章未註銷前，其與被上訴人間往來以該印鑑章為準，如前所述，甚
    至於八十二年十月離開毓翔公司不再擔任員工時（當時仍保留股單身分），亦未
    索回該印章，且未曾通知被上訴人終止保證行為，亦為上訴人在偵查中所自承（
    見同上偵續字第十五頁），又八十一年八月十五日所以簽立連帶保證書，僅係因
    毓翔公司名冊股東變更，而更新保證書，亦如前揭張天賜、潘進財所陳述，然上
    訴人八十一年八月十五日時仍係毓翔公司股東，並無更異之處，有公司變更登記
    事項三件附於同上偵查卷足憑（見同上偵續卷第七十頁至七十七頁），足見八十
    一年八月十五日連帶保證書上訴人印鑑章雖係徐鳳璟（毓翔公司會計）所蓋，亦
    未違反上訴人曾明示對毓翔公司未來債務負連帶保證責任之意思。何能謂徐鳳璟
    係未經授權而使用其印章？況上訴人以徐鳳璟涉有偽造文書罪嫌提出刑事告訴後
    ，亦經同上檢查署檢察官認為罪嫌不足而處分不起訴確定在案，此外，別無其他
    積極證據足以證明徐鳳璟盜蓋印鑑章，則八十一年八月十五日上訴人所簽保證書
    真正，自不容上訴人否認。
五、八十一年八月十五日上訴人簽立保證書既為真正，上訴人自應依約負連帶保證責
    任，而借款人即毓翔公司於八十四年九月十三日起陸續借款六筆之事實及自八十
    四年八月二十四日陸續申請信用狀三件等事實，並不爭執（見原審卷第四十九頁
    ），上訴人無論是否於前揭借據或信用狀透支契約簽名蓋章，依前揭連帶保證契
    約，均不能解免保證責任。至上訴人以伊於八十二年十月即離開毓翔公司，不可
    能於借據簽名等詞執以為辯，然上訴人於八十二年十月後並未退股，仍得保留股
    東身分，且未曾向被上訴人終止保證責任之意思表示，如前所述，上訴人前詞所
    辯，亦非可取。
六、綜上所述，被上訴人主張事實堪信為真，被上訴人依連帶保證關係請求上訴人就
    毓翔公司所借款項新台幣二百三十一萬八千三百八十元及如原判決附表一所示利
    息、違約金，與就毓翔公司信用狀墊款美金二十一萬五千七百九十元九分及原判
    決附表二所示利息、違約金，並按被上訴人分佈即期外賣出率折算新台幣。
    即屬正當，原審就此部分為上訴人敗訴判決並為假執行，免假執行之宣告，核無
    不合，上訴論旨仍執前詞，指摘原判決不當，求予廢棄，為無理由。
七、據上論結，本件上訴無理由，依民事訴訟法第四百四十九條第一項、第七十八條
    ，判決如主文。
中      華      民      國    八十九    年      二      月     十五     日
                                臺灣高等法院民事第十七庭
                                    審判長法  官  鄭  雅  萍
                                          法  官  黃  雅  惠
                                          法  官  吳  謀  焰
右正本係照原本作成。
如不服本判決，應於收受送達後二十日內向本院提出上訴書狀，其未表明上訴理由者
，並應於提出上訴後二十日內向本院補提理由書狀（均須按他造當事人之人數附繕本
）。
中      華      民      國    八十九    年      二      月     十八     日
                                          書記官  黃  瑞  芬


司法院資訊處製作；財團法人民間司法改革基金會備份。
